臺灣苗栗地方法院民事判決　　　　　　　　　　　九十二年度簡上字第四六號
　　上　訴　人
　　即　被　告　丁○○
　　被　上訴人
　　即　原　告　丙○○
　　　　　　　　乙○○
　　共　　　同
　　訴訟代理人　江錫麒律師
　　複　代理人　甲○○
　　追加　被告　吳月鉤
右當事人間請求拆屋還地事件，上訴人對於民國九十二年四月十一日本院苗栗簡易庭
八十九年度苗簡字第四四七號第一審判決提起上訴，本院於民國九十三年四月二十六
日言詞辯論終結，判決如下：
    主      文
上訴駁回。
原告追加之訴駁回。
第二審訴訟費用由上訴人負擔。
    事      實
甲、上訴人方面：
  壹、聲明：
  　一、原判決廢棄。
    二、被上訴人在第一審之訴駁回。
  貳、陳述：除與原審判決書所載者相同茲予引用外，補稱：
    一、苗栗縣頭屋鄉○○○段三七二地號土地，於民國三十五年六月十日因買賣關
        係分割為三七二、三七二之一、三七二之二、三七二之三、三七二之四等五
        筆土地。此外由分割後三七二地號之原所有權人為胡銀玉、胡新正、胡新秀
        、胡阿成，於日據時代明治四十二年三月四日設簿保存登記，而三七二之一
        地號之原所有權人，亦為上開四人，於日據時代明治四十五年三月十六日設
        簿保存登記，二筆土地設簿之時間相差三年又十二天，足見三七二之一地號
        係自三七二地號分割而來，否則焉有未同年月日設簿保存登記之理。
    二、其後三七二、三七二之一地號土地，輾轉移轉為被上訴人丙○○及訴外人徐
        華科所有，應有部分各二分之一，嗣上開二人於六十三年一月十七日將三七
        二之一地號全部及以駁坎為界之三七二地號之一部份出賣予訴外人陳巫金妹
        ，並實地指界交付陳巫金妹使用，嗣陳巫金妹再將上開伊買受之土地出賣予
        上訴人，同樣亦實地指界交付上訴人使用。是上訴人占用三七二地號如原審
        判決附圖所示紅色部分之土地，既係被上訴人出賣予陳巫金妹，陳巫金妹再
        出賣予上訴人者，上訴人自有占有之正當權源。
    三、上訴人於八十四年六月間，為增建房屋，曾要求被上訴人將前述上訴人所購
        買之部分分割移轉登記予上訴人，被上訴人當時表示先出具同意書供上訴人
        建造，待確認界址後再辦理分割移轉，未料被上訴人竟未在同意書上簽章。
        而由上訴人於八十四年間建造房屋時，被上訴人並未制止，益徵上訴人占用
        三七二地號如原審判決附圖所示紅色部分之土地，有合法權源。
    四、三七二地號土地，因地籍圖面積與登記簿面積不符，經苗栗縣苗栗地政事務
        所更正後，其登記簿面積多出一百多坪。上開錯誤應係苗栗縣苗栗地政事務
        所前於辦理三七二地號分割出三七二、三七二之一、三七二之二、三七二之
        三、三七二之四地號時發生錯誤所致，是以本件應以分割前之三七二地號為
        據重新測量，並通知鄰地所有人到場指界，如此上訴人之寺廟即不會占用三
        七二地號土地。此外本件亦應先將上訴人購買之三七二地號特定部分劃歸為
        上訴人所有後，再更正三七二地號之面積，始為妥適。
  參、證據：除援用原審之立證方法外；另提出訴願答辯書、訴願書、訴願準備書、
      臺灣電力公司苗栗區營業處函、土地使用權同意書（均影本）各一件，及日據
      時期土地登記簿謄本五件、電子處理前舊土地登記簿謄本一件、地價證明書一
      件為證；並聲請訊問證人周梅妹。
乙、被上訴人方面：
  壹、聲明：上訴駁回；並追加請求被告吳月鉤應將坐落苗栗縣頭屋鄉○○○段三七
      二地號如附圖標示紅色部分面積五十平方公尺土地上之地上物拆除，將該部分
      土地返還原告。
  貳、陳述：除與原審判決書所載者相同茲予引用外，補稱：
    一、苗栗縣頭屋鄉○○○段三七二地號土地，被上訴人丙○○係於五十九年十二
        月三十一日，因買賣購得登記為所有權人，應有部分二分之一；被上訴人乙○○係於八十四年三月九日，因買賣購得登記為所有權人，應有部分二分之
        一，有土地登記簿謄本附卷可稽。上訴人主張被上訴人係於三十五年六月間
        購得上開土地云云，與土地登記簿謄本所載不符，委無足採。
    二、上訴人主張被上訴人於六十三年一月十七日將同段三七二之一地號全部連同
        三七二地號上以駁坎為界之土地出售予陳巫金妹，並指界交付陳巫金妹使用
        ，其後陳巫金妹再將上開其買受之土地出售予上訴人，並由陳巫金妹及其子
        主張被上訴人就上開事實不爭執云云，顯與事實不符，不足為憑。
    三、上訴人於原審提出之八十四年六月二十日土地使用權同意書，其上「丙○○
        」之印文雖係被上訴人丙○○所蓋用無誤，惟當時係因上訴人擬申請房屋建
        造執照，其土地之建蔽率面積不足，而向丙○○表示借用，並應允於建造執
        照核發後立即歸還丙○○，惟嗣因另被上訴人乙○○表示該三七二地號土地
        係徐家公產，不能由丙○○個人同意借用予上訴人而作罷。是上開土地使用
        權同意書既未經全體共有人之同意，自不生效力，上訴人執此不生效力之同
        意書，主張有合法權源，亦屬誤會。
    四、至於上開三七二地號土地面積更正部分，係因地籍圖與登記簿記載面積不符
        ，經苗栗縣苗栗地政事務所實地複丈後辦理面積更正，而上訴人所有同段三
        七二之一地號，其地籍圖與登記簿面積並無不符，兩筆土地彼此間並無關聯
        ，上訴人以此為上訴理由，自非可採。
    五、本件無權占用之地上物，據上訴人丁○○於原審履勘現場時堅稱：「系爭建
        物係我所有，原於五十九年所建，我於八十二年買的，系爭部分是我增建」
        等語，且自第一審起至本院九十二年七月二十五日準備程序終結止，均迭為
        相同主張，未有所謂系爭建物係上訴人與吳月鉤合買之說詞，詎上訴人於本
        院九十二年十月二十日言詞辯論期日，竟主張系爭建物係上訴人與吳月鉤合
        買云云，吳月鉤亦附和其詞證稱增建部分係伊與上訴人共同出資云云，如其
        說詞可採，則本件情事已有所變更，上訴人與吳月鉤就本件拆屋還地之判決
        ，亦有合一確定之關係，爰追加吳月鉤為被告。
  參、證據：除援用原審之立證方法外；另提出日據時期土地登記簿謄本二件、光復
      初期土地登記簿謄本三件、電子處理前舊土地登記簿謄本五件、苗栗縣苗栗地
      政事務所函一件為證。
丙、本院依職權向苗栗縣苗栗地政事務所調取陳巫金妹將三七二之一地號土地移轉登
    記予吳月鉤之土地登記申請書等相關資料；並向苗栗縣稅捐稽徵處調取苗栗縣頭
    屋鄉北坑村北坑六十號之稅籍證明書、平面圖等資料；並訊問證人吳月鉤。
    理      由
甲、程序方面：
    按訴之變更或追加，非經他造同意，不得為之，但第二百五十五條第一項第二款
    至第六款情形，不在此限，民事訴訟法第四百四十六條第一項定有明文。又簡易
    訴訟第二審程序準用第四百四十六條第一項之規定，民事訴訟法第四百三十六條
    之一第三項亦有明定。本件原告起訴時係主張被告丁○○為占用建物之所有權人
    ，依所有物返還請求權規定，請求被告丁○○拆屋還地，嗣被告丁○○於本院審
    理中始抗辯占用建物為伊與吳月鉤共有，原告遂追加吳月鉤為被告，核與民事訴
    訟法第二百五十五條第一項第四款「因情事變更而以他項聲明代最初之聲明」規
    定相符，原告追加之訴，自應准許，合先敘明。
乙、實體方面：
  一、被上訴人於原審起訴主張：坐落苗栗縣頭屋鄉○○○段三七二地號土地，為被
      上訴人丙○○與乙○○共有，應有部分各二分之一，上訴人未經被上訴人同意
      ，亦無任何正當權源，竟擅自於上開土地如原審判決附圖所示紅色部分面積五
      十平方公尺土地上建造鋼筋混凝土造二層建物，而無權占有被上訴人所有上開
      土地，爰依民法第七百六十七條所有物返還請求權之規定，請求上訴人拆除前
      開建物，將土地返還被上訴人等語。上訴人於原審則以：苗栗縣頭屋鄉○○○
      段三七二之一地號土地，原面積為三九三平方公尺，五十九年十二月三十一日
      因分割增加三七二之四地號，分割後三七二之一地號面積為二七八平方公尺，
      三七二之四地號面積一一五平方公尺，而上訴人之前手陳巫金妹於六十三年一
      月十七日係向被上訴人丙○○及訴外人徐華科購買上開三七二之一及三七二之
      四地號土地，面積共三九三平方公尺，然當時苗栗縣苗栗地政事務所漏未將三
      七二之四地號辦理移轉登記予陳巫金妹，其後陳巫金妹再將上開二筆土地出賣
      予上訴人，並實地指界交付上訴人使用，是上訴人所占用三七二地號如原審判
      決附圖所示紅色部分，既係上訴人向陳巫金妹購買，陳巫金妹復係向被上訴人
      丙○○及訴外人徐華科購買，上訴人自係有權占有等語置辯。惟上訴人上訴後
      則改以：被上訴人丙○○及訴外人徐華科於六十三年一月十七日將三七二之一
      地號全部及以駁坎為界之三七二地號之一部份出賣予陳巫金妹，並實地指界交
      付陳巫金妹使用，其後陳巫金妹再將上開其買受部分出賣予上訴人，同樣亦實
      地指界交付上訴人使用，是上訴人所占用三七二地號如原審判決附圖所示紅色
      部分，既係被上訴人出賣予陳巫金妹，陳巫金妹再出賣予上訴人者，上訴人自
      有占有之正當權源等語為辯。
  二、被上訴人主張苗栗縣頭屋鄉○○○段三七二地號土地為其所有；上訴人所有鋼
      筋混凝土造二層樓房占用三七二地號土地如原審判決附圖所示紅色部分面積五
      十平方公尺等事實，業據其提出土地登記謄本為證（見原審卷第八、九頁），
      並經原審勘驗現場，及囑託苗栗縣苗栗地政事務所測量屬實，製有勘驗筆錄及
      苗栗縣苗栗地政事務所實測圖在卷可稽（見原審卷第五七頁、第六二頁），復
      為上訴人所不爭執，堪信被上訴人此部份主張為真實。
  三、惟被上訴人主張上訴人無權占有三七二地號如原審判決附圖所示紅色部分土地
      乙節，則為上訴人所否認，並以其上建物係上訴人與吳月鉤共有；且上訴人係
      有權占有等語置辯。是本件首應審究者，厥為占用之建物究係上訴人一人所有
      ？抑或上訴人與吳月鉤共有？
      按占用三七二地號土地上如原審判決附圖所示紅色部分面積五十平方公尺之鋼
      筋混凝土造二層樓房乃上訴人所增建，為上訴人所有之情，業據上訴人於原審
      勘驗現場時自認在卷（見原審卷第五七頁）；參諸上訴人對於上開事實原並未
      爭執，即至本院九十二年十月二十日言詞辯論期日，經本院質以：「系爭房屋
      現在是上訴人的，還是吳月鉤的？」，上訴人仍堅稱係伊所有（見本院卷第一
      三九頁），足認上訴人嗣後於本院九十二年十二月十二日準備程序中主張系爭
      房屋係伊與吳月鉤共有云云（見本院卷第一七○頁），及追加被告吳月鉤亦於
      本院為相同內容之陳述云云（見本案卷第一六九頁），實難認與事實相符，不
      足憑信。是以上開占用建物為上訴人丁○○所有，堪以認定。被上訴人即原告
      追加吳月鉤為被告，請求伊拆屋還地，即無理由，其追加之訴，應予駁回。
  四、本件次應審究者，係上訴人是否為有權占有？
  （一）按當事人主張有利於己之事實者，就其事實有舉證之責任，民事訴訟法第二
        百七十七條前段定有明文。本件上訴人於本院主張被上訴人丙○○及訴外人
        徐華科將三七二之一地號全部及以駁坎為界之三七二地號之一部份土地出賣
        予陳巫金妹，並實地指界交付陳巫金妹，陳巫金妹再將上開其所買受之土地
        出賣予上訴人，故上訴人乃有權占有云云，為被上訴人所否認，揆諸首揭說
        明，上訴人自應就上開有利於己之事實，負舉證之責。
  （二）經查三七二地號土地，面積○‧○六○九公頃，原屬巫鳳明所有，於五十八
        年十月二十七日移轉予巫慶鴻，五十九年十二月三十一日因分割增加三七二
        之三地號，分割後三七二地號面積○‧○三○○公頃，三七二之三地號面積
        ○‧○三○九公頃，分割後三七二地號，於五十九年十二月三十一日移轉予
        被上訴人丙○○及訴外人徐華科，應有部分各二分之一，三七二之三地號，
        於五十九年十二月三十一日移轉予訴外人湯欽和，再移轉予訴外人湯國雄。
        而三七二之一地號土地，面積○‧○三九三公頃，原亦屬巫鳳明所有，於五
        十八年十月二十七日移轉予巫慶鴻，五十九年十二月三十一日因分割增加三
        七二之四地號，分割後三七二之一地號面積○‧○二七八公頃，三七二之四
        地號面積○‧○一一五公頃，分割後三七二之一地號，於五十九年十二月三
        十一日移轉予被上訴人丙○○及訴外人徐華科，應有部分各二分之一，被上
        訴人丙○○及訴外人徐華科於六十三年一月十七日將上開三七二之一地號土
        地全部出賣予陳巫金妹，陳巫金妹於八十二年二月一日再出賣予吳月鉤；三
        七二之四地號，於五十九年十二月三十一日移轉予訴外人湯欽和等事實，有
        土地登記簿謄本在卷可考（見本院卷第八六至一○九頁），足見陳巫金妹向
        被上訴人丙○○及訴外人徐華科購買之土地僅三七二之一地號，面積○‧○
        二七八公頃，三七二地號並不在陳巫金妹買受之標的內。是以上訴人主張被
        上訴人丙○○及訴外人徐華科將三七二之一地號全部及以駁坎為界之三七二
        地號之一部份出賣予上訴人云云，顯與土地登記簿之記載不相吻合，難認屬
        實，洵難採信。
  （三）上訴人於原審固舉證人陳松賢證稱：陳巫金妹向丙○○購買之土地面積若干
        ，伊不清楚，惟伊知道是以駁坎為界，其後陳巫金妹再依原購買之位置面積
        出賣予上訴人等語（見原審卷第一○九頁）。然查證人陳松賢係陳巫金妹之
        間就上開土地之買賣，復有陳巫金妹應否負擔買賣瑕疵擔保責任之疑慮，自
        難期證人陳松賢為公正客觀之陳述。況證人陳松賢之證言亦與前述陳巫金妹
        僅購買三七二之一地號之證據資料不合，是其證言尚難採信。又上訴人於原
        審聲請訊問之證人陳雲南、黃紹英及於本院聲請訊問之證人周梅妹，經查亦
        均無法證明上訴人現所占用之三七二地號如原審判決附圖所示紅色部分面積
        五十平方公尺之土地係被上訴人丙○○與訴外人徐華科出賣予陳巫金妹之土
        地（見本院卷第一○九頁、一一○頁）。此外上訴人復未能就上開事實舉證
        以實其說，上訴人前開所辯，委無足採。
  （四）至於三七二地號土地，因登記簿面積與地籍圖面積不符，苗栗縣苗栗地政事
        務所因而更正該土地登記簿面積一節，屬地政機關業務範疇，與本案無涉。
        況三七二地號登記簿面積之增加，該增加之面積並非當然屬上訴人所有，從
        而上訴人據此主張其為有權占有云云，亦非有據。上訴人請求本院依分割前
        之三七二地號為據重新測量，並通知鄰地所有人到場指界，並將上訴人所購
        買之三七二地號特定部分劃歸為上訴人所有後，再更正三七二地號之面積云
        云，均屬無據，附此敘明。
  五、綜上論述，被上訴人依民法第七百六十七規定，請求上訴人應將無權占有系爭
      三七二地號土地如原審判決附圖所示紅色部分面積五十平方公尺土地上之鋼筋
      混凝土造二層樓房拆除，並將土地返還被上訴人，洵屬正當，應予准許。原審
      為上訴人敗訴之判決，並無不合，上訴意旨指摘原判決不當，求予廢棄改判，
      為無理由，應予駁回。
  六、本件事證已臻明確，兩造其餘攻擊防禦方法及所提證據，對本件判決之結論均
      屬無影響，爰不予一一論述，附此敘明。
  七、據上論結，本件上訴為無理由，依民事訴訟法第四百三十六條之一第三項、第
      四百四十九條第一項、第七十八條，判決如主文。
中　　　華　　　民　　　國　　九十三　　年　　　五　　　月　　　七  　　日
                                  民事庭審判長法      官　   陳鴻斌
                                              法　　　官　   伍偉華
                                              法　　　官　   黃佩韻
正本係照原本作成。
不得上訴。
中　　　華　　　民　　　國　　九十三　　年　　　五　　　月　　　七  　　日
                                              法院書記官     張麗琴
